臺灣臺南地方法院交通事件裁定　　　　100年度交聲字第641號
原處分機關　交通部公路總局嘉義區監理所麻豆監理站
異議人即
受處分人　　李淑華
上列異議人即受處分人因違反道路交通管理處罰條例案件，對於
交通部公路總局嘉義區監理所麻豆監理站於民國100年6月28日所
為處分（處分案號：麻監裁罰字第裁75-M00000000號），聲明異
議，本院裁定如下：
    主  文
異議駁回。
    理  由
一、按受處分人，不服主管機關依據道路交通管理處罰條例所為
    之處罰，得於接到裁決書之翌日起20日內，向管轄地方法院
    聲明異議；又依上開規定聲明異議之期間，自裁決送達之翌
    日起算，並得依法扣除在途期間；另交通法庭認聲明異議不
    合法律上之程式或其異議權已經喪失者，應以裁定駁回之，
    道路交通管理處罰條例第87條第1 項、道路交通事件處理辦
    法第11條、第17條前段，分別定有明文。
二、再按處理違反道路交通管理事件，有關文書送達之程序，依
    行政程序法之規定，違反道路交通管理事件統一裁罰基準及
    處理細則第5條定有明文。而依行政程序法第68條第1項、第
    74條第1項、第2項規定：送達由行政機關自行或交由郵政機
    關送達；送達不能依前2條規定為之者，得將文書寄存送達
    地之地方自治或警察機關，並作送達通知書兩份，一份黏貼
    於應受送達人住居所、事務所、營業所或其就業處所門首，
    另一份交由鄰居轉交或置於該送達處所信箱或其他適當位置
    ，以為送達；前項情形，由郵政機關為送達者，得將文書寄
    存於送達地之郵政機關。至於受送達人實際於何時受領該送
    達文書，均與合法送達之效力不生影響。再前開所稱「住居
    所」係民法上概念（即民法第20條至第24條所規定），指當
    事人依一定事實，足認以久住之意思，住於一定之地域者，
    即為設定其住所於該地；所謂「一定事實」，包括戶籍登記
    、居住情形等，尤以戶籍登記資料為主要依據，但不以登記
    為要件。而戶籍法所為之戶籍住址之登記（戶籍法第1條參
    照），採形式主義，未登記不發生戶籍法上效力。戶籍登記
    之住址（即戶籍所地址），則為戶籍管轄區內之處所，主要
    發生選舉、兵役、教育等公法上效力，與住居所為民法上法
    律行為的準據，發生各種民事上的效力，二者規範意旨不同
    。實務上，戶籍法上的住址與民法上的住居所，絕大多數情
    形雖為同一處所，但並非當然同一，然不論法院或行政機關
    在調查「住所」時，通常均以戶籍登記的住址為認定標準。
三、經查，異議人即受處分人（以下稱異議人）就交通部公路總
    局嘉義區監理所麻豆監理站100年6月28日所為之裁決處分（
    處分案號：麻監裁罰字第裁75 -M00000000號）聲明異議，
    惟上開裁決書已按異議人之戶籍住所「臺南市○○區○○里
    ○○路○段68號」掛號郵寄，然因不獲會晤異議人，亦無法
    付與有辨別事理能力之同居人、受僱人或應送達處所之接收
    郵件人員，遂於100年7月1日寄存於送達地之郵政機關即南
    門路郵局，並作送達通知書2份，1份黏貼於異議人上址門首
    ，另1份置於該送達處所信箱或其他適當位置，以為送達等
    情，有原處分機關送達證書1紙在卷可稽。另經本院查核異
    議人戶籍資料結果，異議人於100年4月12日至同年8月17日
    前確係設籍於「臺南市○○區○○里○○路○段68號」，經
    核與上開裁決書所載寄件地址相符，此有臺南市永康區戶政
    事務所100年9月7日南市永康戶字第1000003961號函1份在卷
    可憑，足見異議人之住所於上開裁決書送達之時仍設於上開
    地址，並未變更。揆諸前揭說明，上開裁決書業已於100年7
    月1日合法送達於異議人。茲異議人竟遲至於100年8月9日始
    具狀提出聲明異議，有聲明異議狀上所蓋之本院收文章戳附
    卷可憑，是異議人顯已逾越聲明異議之20日不變期間，其聲
    明異議不合法律上程式，且無從補正，應予駁回。
四、至原處分關於罰鍰部分有無違反一事不二罰之問題，此係涉
    及實體事項，基於「先程序後實體」原則，本院尚無須審酌
    。原處分機關所為裁決，雖因異議人逾期聲明異議而形式上
    確定，惟行政處分形式上確定後，若有違法之情形，受處分
    人應如何救濟一節，揆諸行政程序法第117條前段及第128
    條第1項分別規定：「違法行政處分於法定救濟期間經過後
    ，原處分機關得依職權為全部或一部之撤銷；其上級機關，
    亦得為之」、「行政處分於法定救濟期間經過後，具有下列
    各款情形之一者，相對人或利害關係人得向行政機關申請撤
    銷、廢止或變更之。但相對人或利害關係人因重大過失而未
    能在行政程序或救濟程序中主張其事由者，不在此限。一、
    具有持續效力之行政處分所依據之事實事後發生有利於相對
    人或利害關係人之變更者。二、發生新事實或發現新證據者
    ，但以如經斟酌可受較有利益之處分者為限。三、其他具有
    相當於行政訴訟法所定再審事由且足以影響行政處分者」，
    顯見行政處分（包含行政秩序罰）於經法定救濟期間後，倘
    有上開情形，行政機關仍得予以撤銷、廢止或變更，但須由
    原處分機關或其上級機關依職權，或由行政處分之相對人或
    利害關係人向行政機關申請撤銷、廢止或變更，始為適法。
    基此，所涉刑法第185條之3公共危險罪，業經臺灣臺南地方
    法院檢察署檢察官查明異議人確有酒後駕車之公共危險犯行
    後，命異議人於緩起訴處分確定之日起10個月內，向指定之
    公益團體、地方自治團體或社區提供60小時之義務勞務，而
    於99年11月15日為緩起訴處分，緩起訴期間為1年，該案經
    依職權送請再議後，經臺灣高等法院臺南分院檢察署於99年
    12月8日駁回再議之處分確定，異議人已於100年3月3日履行
    義務勞務完畢等情，有臺灣臺南地方法院檢察署檢察官99
    年度偵字第15734號緩起訴處分書及臺灣高等法院被告前案
    紀錄表各1紙在卷可參。揆諸上開規定，本件原處分機關如
    認其前述罰鍰之處罰，已因上開緩起訴處分之確定而有違法
    之處時，則仍可依職權撤銷該違法之處罰，或是基於受處分
    人之申請而加以撤銷，是異議人宜於接獲本裁定後儘速攜帶
    相關資料至原處分機關辦理，併此敘明。
五、據上論斷，應依道路交通管理處罰條例第87條第2 項、道路
    交通事件處理辦法第17條前段，裁定如主文。
中    華    民    國  100    年    10    月    18    日
                      交通法庭  法  官  郭千黛
以上正本證明與原本無異
如不服本裁定應於送達後5日內向本院提出抗告狀
                                書記官  許哲萍
中    華    民    國  100    年    10    月    18    日